【裁判字號】    89,上易,760
【裁判日期】    890424
【裁判案由】    侵占
【裁判全文】
臺灣高等法院刑事判決                            八十九年度上易字第七六０號
    上  訴  人
    即  被  告  乙○○
    選任辯護人  張景豐
右上訴人因侵占案件，不服台灣台北地方法院八十八年度易字第二三六三號，中華民
國八十八年十二月十四日第一審判決（起訴案號為台灣台北地方法院檢察署八十八年
度偵字第六三四二號），提起上訴，本院判決如左：
    主  文
上訴駁回。
    事實及理由
一、本案經本院審理結果，認第一審判決認定被告犯刑法第三百三十五條第一項之侵
    占罪，而判處被告有期徒刑四月，其認事用法及量刑均無不當，應予維持，除引
    用第一審判決書記載之事實、證據及理由外，並補充記載如下。
二、經查：
  １、本案中，被告業已承認：「其公司職員黃添福有收受告訴人送交之蔘茸藥酒六
      百八十箱，而置於公司倉庫內」等情，依此客觀事實為判斷，前開蔘茸藥酒在
      進入被告經營之公司倉庫內，即應為被告所持有。
  ２、而該批蔘茸藥酒中之四百三十六箱，最後並未交付給告訴人所指定之收受人元
      燁公司，亦未返還予告訴人等情，也為被告與告訴人所不爭執之客觀事實。
  ３、則本案有關侵占犯罪成立與否之判斷，應僅剩下「四百三十六箱蔘茸藥酒」最
      後之去向。
  ４、對於此項關鍵問題，被告則謂：「前開四百三十六箱蔘茸藥酒為第三人黃耀元
      所載走」，此時本院要問的問題則是：「被告或其公司職員僅為以上貨品之受
      寄人，其等（包括被告及公司職員）均知悉對以上貨品，在民事法上沒有處分
      權限，卻為何同意將該批藥酒任由黃耀元載走﹖」
  ５、而被告在上訴意旨中之辯解亦集中在此點，其主張如下：
    (1)、該四百三十六箱蔘茸藥酒為黃耀元向告訴人買受，而由黃耀元指示甲○○至
        其公司取貨。為此聲請傳喚證人甲○○查證其事，並傳喚原審中已接受過訊
        問之黃耀元再次到庭與甲○○對質。
    (2)、而事後黃耀元有與告訴人結算該批蔘茸藥酒之貨款，並交付支票給告訴人收
        受，而這些事情均與其本人無關。告訴人聲稱：「黃耀元簽發之支票有經其
        背書」一節，絕非事實。
  ６、但本院認為被告所辯不可採信，理由如下：
(1)、被告在偵訊中業已自承：「告訴人曾向其告知上開蔘茸藥酒是要交給元燁公
        司」等情（見偵查卷第十頁），顯見被告在受託持有前開貨品之始，即對上
        揭貨品將來之權利歸屬情形，知之甚詳。
    (2)、而以上之權利歸屬狀況如有改變，按理應由告訴人下達指示給被告，被告或
        其公司之職員才能改變交付貨品之對象。但是針對此點，被告卻無法提出任
        何證據來證明告訴人有改變指示之事實。
    (3)、本院為求慎重，進一步朝：「是否在被告與告訴人間及告訴人與黃耀元間，
        有特殊之交易慣例，而使被告誤會黃耀元有取貨之權限」之方向進行調查，
        但此點卻為告訴人所否認，而被告方面卻無法針對此點，提出合理之事證來
        證明其事。
    (4)、至於其在本院審理中聲請傳訊之證人甲○○，也僅證明：「有受黃耀元之指
        示，至被告之公司載取蔘茸藥酒」等情，但甲○○所載取之蔘茸藥酒，到底
        何人是買受人？何人是出賣人﹖則甲○○本人亦不知情。是以從甲○○之證
        詞並無法確信黃耀元與告訴人間曾就系爭藥酒訂立買賣契約，更無法證明告
        訴人有指示被告，同意由黃耀元領取該批藥酒。
    (5)、此外從被告自己提出之簽收單觀之（見原審卷第二十六頁），其上將該批五
        十箱藥酒價金，以手寫之方式併入總價金內，反而足以讓人認為被告是將告
        訴人寄藏之藥酒與其本人之貨品一起出賣給黃耀元（因為證人即被告經營公
        司之職員王瑛憶在原審中證稱：「蔘茸酒之單價是電腦裡就有，總金額是乙
        ○○叫伊寫的，因公司沒有存貨，所以電腦沒有，要用寫的，進貨的若是公
        司的貨，會在電腦上輸入，出貨也一樣由電腦開單，若是存放貨就不用」等
        語，見原審八十八年九月三十日訊問筆錄）。
    (6)、另外被告辯稱：「告訴人自承收到黃耀元之支票，而該張支票正是用以支付
        系爭藥酒之價款，但該支票上沒有其本人之背書，可見告訴人與黃耀元有直
        接買賣之關係，與其全然無關」云云，然而對此告訴人則解釋如下：
      、因為其找被告時，被告聲稱貨是黃耀元拿走的，要黃耀元直接與告訴人計
          算，黃耀元因此拿客票來找其本人，結果等於強迫其接受被告擅自處分之
          後果。
      、其為解決問題，只好將支票拿給被告，要被告簽名背書，負擔價款之風險
          ，但被告背書後，其照會銀行，發覺手中經被告背書之客票信用有問題，
        又將該支票交還被告，要被告負責，所以該張經被告背書之支票現已在被
          告手中。
      、事後黃耀元又拿另一張支票來，但此時告訴人與被告為此事鬧翻了，所以
          沒有再找被告背書（而直接提出告訴）。
    (7)、本院認為告訴人之解釋合情合理，而且依前所述，被告始終無法以明確之反
        證來證明「告訴人有指示變更交付人」一事，卻拿著事後單張支票其有無背
        書一事，大做文章，任意主張告訴人與黃耀元間有買賣藥酒之直接關係，其
        對證據證明力之主張，有違經驗法則，本院無法接受。
    (8)、何況本院還須鄭重指明，從被告提出經甲○○簽收之出貨單，最多也只證明
        系爭四百三十六箱藥酒中有五十一箱經甲○○提領而已，其餘貨品之去向亦
        無交待。
  ７、由以上之說明足知，被告既然對受寄之四百三十六箱藥酒去向及處分權源沒有
      合理之交待，又表明不願負責之態度，則其「易持有為所有，而私自處分他人
      物品」之侵占犯意已明顯徵表於外，原判決因此判定其成立侵占罪嫌自屬有據
      。
  ８、至於被告在本院審理中另辯稱：
      「黃耀元有將支票交給其本人，要其轉交給告訴人，可見黃耀元與告訴人間
        確有買賣行為」，並舉證人王瑛憶在偵查及原審中之證詞為證。
      黃耀元在原審中證稱：「未至被告經營之倉庫取貨」之證詞不實在。
      黃耀元派人來取貨，其本人不知情。
      黃耀元證稱：「僅交付一張支票給告訴人」云云，但告訴人卻證稱：「前後
        二張，一張有交被告背書，一張沒有」云云，二者顯然不符。
      電腦單據是因為作業疏失所致。
      本院則認為：
      本案之重點應該放在：「到底告訴人有無指示被告變更受領人﹖被告憑何種
        法律關係信賴黃耀元有取貨之權限﹖」，而被告與黃耀元間之糾紛與本案受
        寄貨品之歸屬毫無關連性，二者不能混為一談。
      黃耀元之證詞內容即使不實在，但被告還是不能合理說明，其交付黃耀元系
        爭貨品之權源，甚至也不能確切證明：「四百三十六箱藥酒全部都是由黃耀
        元取走」一事（其不能在沒有書面單據之情況下，僅憑著證人甲○○、黃添
        福、王瑛憶三人事後無法確知提領數量之陳述，即謂四百三十六箱藥酒悉數
        由黃添福提領，中間也可能有部分藥酒遭被告另行處分。
      被告身為公司之經營管理者，對受寄貨品之去向，不能空言將責任推給員工
    。
      證人黃耀元有關交付支票之張數，依告訴人之陳述，因為其中涉及換票事宜
        （前一張支票因為信用不良，告訴人因此要求換票），以往證詞是否有所遺
        漏，已不可知。但最重要者，黃耀元事後交付支票給告訴人，依告訴人所述
        ，均屬被告擅自處分後之補救行為，應與本案已成立之侵占罪嫌判斷無關。
      所謂「電腦單據作業疏失」云云，有違日常經驗法則，難以採信。
三、綜上所述，本件被告上訴意旨所辯各節均無從解免其罪責，並推翻原判決之認定
    ，其犯有侵占罪，實其明確，原審依調查證據所得，綜合全案之辯論意旨，而為
    有罪之諭知，復斟酌刑法第五十七條所定各項犯罪情狀，為適當之量刑，並無違
    誤之處，被告上訴意旨指摘原判決不當，要無理由，應駁回其上訴。
據上論斷，應依刑事訴訟法第三百六十八條、第三百七十三條，判決如主文。
本案經檢察官張啟彬到庭執行職務。
中    華    民    國    八十九    年      四        月      廿四        日
                          臺灣高等法院刑事第二十四庭
                                審判長法  官  陳  貽  男
                                      法  官  聶  齊  桓
                                      法  官  帥  嘉  寶
右正本證明與原本無異。
不得上訴。
                                      書記官  劉  貞  達
中    華    民    國    八十九    年      四        月      廿九        日


司法院資訊處製作；財團法人民間司法改革基金會備份。
